【裁判字號】    99,上易,357
【裁判日期】    990513
【裁判案由】    詐欺
【裁判全文】
臺灣高等法院臺中分院刑事判決         99年度上易字第357號
上  訴  人
即  被  告  甲○○
上列上訴人因詐欺案件，不服臺灣臺中地方法院98年度易字第
4082號中華民國99年1月18日第一審判決（起訴案號：臺灣臺中
地方法院檢察署98年度偵字第23075、26070號），提起上訴，本
院判決如下：
    主  文
上訴駁回。
甲○○緩刑貳年。
    犯罪事實
一、甲○○依一般社會之通見，可預見一般人支付代價或以其他
    方法取得他人金融機構帳戶使用常與財產犯罪密切相關，且
    取得他人存摺及帳戶資料之目的在於取得贓款及掩飾犯行不
    易遭人追查，苟交付金融帳戶予他人使用，將被犯罪集團用
    於向被害人詐欺取財之匯款帳戶，又其對於提供帳戶雖無引
    發他人萌生犯罪之確信，但仍不顧他人所可能遭害之危險，
    竟基於幫助犯罪集團遂行詐欺取財之財產上犯罪，縱有人持
    以犯罪亦不違反其本意之不確定故意，於民國(下同)98年8
    月25日某時，在不詳地點，將其所有中國信託商業銀行文心
    分行（下稱中國信託文心分行）帳號000000000000號帳戶提
    款卡及密碼，交付姓名、年籍不詳之成年人，容任該不詳成
    年人所屬詐欺集團供作詐欺匯款使用之帳戶。嗣該不詳成年
    人所屬詐欺集團取得上開帳戶提款卡及密碼後，即意圖為自
    己不法之所有，基於詐欺取財之犯意聯絡，於98年8月25日
    19時30分左右，推由姓名、年籍不詳之成年人2名，分別假
    冒「SOGO HAPPY GO」會計師及花旗銀行客服人員「羅玉琦
    」，致電乙○○，佯稱：先前網路購物刷卡失敗係電腦系統
    有問題，因此誤設為分期付款，若欲取消須至提款機前操作
    云云，致乙○○陷於錯誤，於同日22時17分2秒及22時18分5
    秒，至臺北市士林區○○○路○段90號中國信託商業銀行天
    母分行自動櫃員機，依指示以現金存款方式，各將新臺幣（
    下同）27000元、1000元，共計28000元存入甲○○上揭中國
    信託文心分行帳戶，旋遭人提領一空。
二、案經臺中市警察局第五分局報告臺灣臺中地方法院檢察署及
    臺北縣警察政府局新莊分局移送臺灣板橋地方法院檢察署呈
    請臺灣高等法院檢察署核轉臺灣臺中地方法院檢察署檢察官
    偵查起訴。
    理  由
一、按被告以外之人於審判外之言詞或書面陳述，除法律有規定
    者外，不得作為證據。又被告以外之人於審判外之陳述，雖
    不符前4條之規定，而經當事人於審判程序同意作為證據，
    法院審酌該言詞陳述或書面陳述作成時之情況，認為適當者
    ，亦得為證據。當事人、代理人或辯護人於法院調查證據時
    ，知有第159條第1項不得為證據之情形，而未於言詞辯論終
    結前聲明異議者，視為有前項之同意，刑事訴訟法第159條
    第1項、第159條之5第1項、第2項分別定有明文。查本案認
    定事實所引用之卷證資料，除原已符同法第159條之1至第
    159條之4規定、及法律另有規定等傳聞法則例外規定，而得
    作為證據外，其餘卷證資料，並無證據證明係公務員違背法
    定程序所取得，而檢察官、被告從原審迄本院準備程序時，
    均不爭執其證據能力，且本院審酌上揭陳述作成時之情況，
    並無違法取證之瑕疵，亦認以之作為證據為適當，是本件有
    關被告以外之人於審判外之言詞或書面陳述等供述證據，依
    上揭法條意旨，自均得為證據，合先敘明。
二、訊據上訴人即被告(下稱被告)甲○○坦承被害人乙○○遭詐
    欺集團詐騙，於上揭時、地，將28000元存入上開中國信託
    文心分行帳戶等情不諱，惟矢口否認有何幫助詐欺取財犯行
    。辯稱：其提款卡是遺失的，其於檢查皮包內證件才知道提
    款卡不見云云。然查：
(一)詐欺集團取得被告所有中國信託文心分行帳戶提款卡及密碼
    後，於98年8月25日19時30分左右向被害人乙○○以取消網
    路購物分期付款為由施詐，致被害人乙○○陷於錯誤，於同
    日22時17分2秒及22時18分5秒，各將27000元及1000元，共
    將28000元存至被告上揭帳戶等情，業據證人乙○○於警詢
    指訴甚詳（見警卷第8至10頁、偵字第27516號卷第4至5頁）
    ，並有中國信託商業銀行股份有限公司98年9月14日中信銀
    字第09822271211056號、98年10月16日中信銀字第
    09822271212164號函檢送被告帳戶開戶資料、帳戶歷史交易
    查詢各1份及中國信託客戶交易明細表2紙在卷可稽，此部分
    事實，堪以認定。
(二)被告所有上開中國信託文心分行帳戶於98年2月27日開戶；
    於同年4月13日存入薪資2891元；於同年5月1日及同年8月25
    日各以金融卡提領1000元後，該帳戶內僅餘891元，有該帳
    戶歷史交易查詢影本1份在卷可稽（見核交字第1505號卷第
    14 頁）。如此觀之，被告自98年2月27日申設該帳戶後，至
    同年8月25日被害人乙○○受騙匯款前，該帳戶僅有1次存款
    紀錄及2次提款紀錄，其未頻繁使用上開帳戶提款卡甚明。
    若被告將該等帳戶交付他人使用，除其幫助詐欺犯行有遭警
    查獲之風險外，對被告之正規經濟社會活動影響輕微。又參
    以被告先於偵訊供稱：「（你的密碼為何？）我的生日。（
    身分證件有無遺失？）沒有」等語（見偵字第26070號卷第5
    頁）；復於原審準備程序供稱：「（密碼有無告訴任何人？
    ）沒有。（密碼有無貼在提款卡上？）沒有。（密碼有無寫
    在提款卡上？）沒有。（證件有無遺失？）沒有」等語（見
    原審卷第10頁）。依此，被告既未將提款卡與密碼共同收存
    ，證件亦未遺失，除被告以外，無人知悉其帳戶提款卡密碼
    ，亦無法經由身分證件猜測密碼之方式使用其帳戶，益證該
    帳戶提款卡及密碼等資料係由被告提供予詐欺集團成員使用
    ，否則該詐欺集團成員實難以單憑提款卡作為詐欺取財犯行
    進出款項之工具。復參酌現今詐欺集團對外以不等代價即可
    輕易收購金融帳戶，並無冒險收購他人遺失或失竊等來源不
    明之金融帳戶必要，因若帳戶所有人察覺存摺、提款卡等物
    遺失而向金融機關掛失，所詐得之金錢將有無從提領之危險
    。是被告辯稱：密碼沒有告訴別人云云，尚不可採。綜上，
    被告所有上開帳戶提款卡及密碼，應非遺失，而係於98年8
    月25日提領現金後，提供予不詳姓名、年籍之成年人無誤。
(三)又被告先於(1)警詢辯稱：其於98年8月29日7時許，到臺中市
    ○○區○○路全家便利超商ATM提款機領錢（用合作金庫提
    款卡）提領，發現無法提領現金，當天工作於工作之閒暇時
    檢查皮包內證件時，發現中國信託提款卡不見了，本以為帳
    戶轉帳的問題，所以至同日18時許再次去ATM提領1次，才確
    定帳戶出了問題，同日20時下班後，打電話至中國信託的客
    服電話詢問，客服人員告知其稱其所屬之帳號000000000000
    被列為警示帳戶，客服人員請其找時間至銀行窗口親自查詢
    。所以其於98年8月29日得知其所屬之帳號遭凍結成為警示
    詐欺帳戶云云（見警卷第3頁）；復於(2)偵訊辯稱：「（對
    於中國信託銀行行員陳毓茹證稱你是因為你於98年9月4日曾
    經到中國信託文心分行櫃檯詢問為何無法領錢，有何意見？
    ）9月4日是禮拜ㄧ是我去銀行的時間。我當天（即98年8月
    29日）就打電話去給中國信託的客服處，客服人員要我去文
    心分行辦理，他說確認我的帳戶是有問題，但因為假日無法
    查詢是什麼問題，要我等上班時間再去銀行查詢」云云（見
    偵字第26070號卷第6頁）。惟查，98年9月4日為禮拜五，同
    年8月31日至9月3日均為上班日。若被告所有上開提款卡確
    屬遺失，則其於98年8月29日星期六經由銀行客服人員告知
    須於上班時間親自前往銀行辦理，自應於同年8月31日星期
    一立即至銀行辦理相關手續。然其竟於相隔數日後之98年9
    月4日始至中國信託文心分行，顯與一般遺失提款卡之情節
    有違。是其上開所辯，均與常情不符，不足採信。
(四)按刑法上之故意，分為直接故意（確定故意）與間接故意（
    不確定故意）。「行為人對於構成犯罪之事實，明知並有意
    使其發生者」為直接故意；「行為人對於構成犯罪之事實，
    預見其發生而其發生並不違背其本意者」為間接故意，刑法
    第13條第1 項、第2 項定有明文。衡諸現今社會常情，一般
    人至金融機關如銀行、郵局等開設帳戶使用，係極為方便容
    易且迅速之事，如有使用金融存款帳戶之正當用途，自以使
    用其本人或可信賴之親友申請之帳戶，最為便利安全，且若
    非具意圖以他人帳戶從事不法用途，並藉以逃避查緝，自無
    使用他人帳戶之理。是依一般人通常之知識、經驗，均應知
    任意提供自己帳戶予無信賴關係之他人使用，易致他人藉該
    帳戶取得不法犯罪所得，且欲以之隱匿帳戶內資金之實際取
    得人之身分。而近年來詐欺取財之犯罪類型層出不窮，該等
    犯罪，多數均係利用他人帳戶作為詐欺所得財物之匯款帳戶
    ，並經媒體廣為披載，被告縱使並不確知所提供之帳戶，係
    遭他人用以對被害人詐欺取財，亦無法確知取得帳戶之人係
    以何種方法於何時地為詐欺取財之具體內容，惟對於其所提
    供之上揭帳戶，將遭人作為詐欺取財犯行所得財物匯入及提
    領之工具使用，應有概括之認識，且可預見其發生，竟仍同
    意提供，顯對帳戶供他人取得不法犯罪所得之用，亦不違背
    其本意，足認被告於交付上開銀行帳戶提款卡及密碼時，並
    無確信帳戶不至遭利用為犯罪之用，仍將帳戶提供他人，被
    告有基於幫助犯罪之不確定故意存在，應堪認定。
(五)再按刑法上之幫助犯，係指以幫助之意思，對於正犯資以助
    力，而未參與實施犯罪之行為者而言。被告將其使用之上開
    銀行帳戶提款卡及密碼交付不詳姓名年籍之成年人，該不詳
    成年人及其所屬詐欺集團之不詳成年成員持以實行詐欺取財
    ，被告交付上開銀行帳戶提款卡及密碼之行為，要屬犯罪構
    成要件以外之行為，本院復查無被告對於渠等所為犯行之實
    施，有何犯意聯絡或行為分擔之事實，則被告應屬以幫助他
    人實行犯罪行為之意思，參與構成要件以外之行為，為幫助
    犯。
(六)綜上所述，被告所辯屬事後卸責之詞，不足採信。本件事證
    明確，被告犯行堪以認定。
三、查前述不詳姓名年籍之詐欺集團成員意圖為自己不法所有，
    基於詐欺取財之犯意聯絡，以電話施行詐術騙取被害人乙○
    ○之金錢，所為係犯刑法第339條第1項之詐欺取財罪。被告
    甲○○基於幫助之犯意，提供提款卡及密碼，幫助詐欺集團
    成員詐欺，參與施用詐術之構成要件以外之行為，核其所為
    ，犯刑法第30條第1項前段、第339條第1項詐欺取財罪之幫
    助犯。又前揭不詳人等所屬之詐欺集團成員就詐欺取財犯行
    ，固有犯意聯絡及行為分擔，為共同正犯，惟幫助犯係從犯
    ，從屬正犯而成立，刑法上既無「共同幫助」之情，當亦無
    「幫助共同」之可言（最高法院95年度臺上字第6767號判決
    、司法院廳刑一字第1104號函亦同此見解）。再被告幫助他
    人犯詐欺罪，為幫助犯，應依刑法第30條第2項之規定減輕
    其刑。原審因而適用刑法第30條第1項前段、第2項、第339
    條第1項、第41條第1項前段，刑法施行法第1條之1等規定，
    並審酌被告將提款卡及密碼提供詐欺集團遂行詐欺取財犯罪
    ，使被害人乙○○陷於錯誤，共受騙28000元，容任詐欺集
    團成員使用其帳戶，影響社會金融交易秩序，暨否認犯行等
    一切情狀，量處有期徒刑2月，如易科罰金，以1000元折算1
    日，其認事用法，核無違誤，量刑亦屬允當。被告仍執前詞
    否認犯罪而提起上訴，經核並無理由，應予駁回。末查被告
    前未曾受有期徒刑以上刑之宣告，有臺灣高等法院被告前案
    紀錄表附卷可稽，其因一時失慮，致觸犯本案犯行，雖因被
    害人於本院準備程序及審理中均未到庭，而無法與告訴人達
    成和解，但被告業已於99年4月29日還清被害人28000元款項
    之損失，此有被告所提出之郵政國內匯款執據、郵政匯票各
    1紙(均為影本)在卷可稽，顯見被告尚有悔意，其經此刑之
    教訓，當知所警惕，而無再犯之虞，本院認上開對其宣告之
    刑，以暫不執行為適當，爰併宣告緩刑2年。
四、被告甲○○經合法傳喚，無正當理由不到庭，爰不待其陳述
    ，逕行判決，附此說明。
據上論斷，應依刑事訴訟法第371條、第368條，刑法第74條第1
項第1款，判決如主文。
本案經檢察官丙○○到庭執行職務。
中    華    民    國    99    年    5     月    13    日
            刑事第五庭  審判長法  官  趙  春  碧
                              法  官  何  秀  燕
                              法  官  林  宜  民
以上正本證明與原本無異。
不得上訴。
                              書記官  吳  雅  菁
中    華    民    國    99    年    5     月    13    日

司法院資訊處製作；財團法人民間司法改革基金會備份。
